臺灣高雄地方法院民事判決　九十一年度重訴字第九五號
　　原　　　告　高雄縣大寮鄉農會
　　法定代理人　戊○○○
　　送達代收人　林富美　律師
　　被　　　告　台灣土地銀行
　　法定代理人　丙○○
　　訴訟代理人　甲○○
　　　　　　　　乙○○
　　　　　　　　丁○○
右當事人間第三人異議之訴等事件，本院判決如左：
    主    文
原告之訴駁回。
訴訟費用由原告負擔。
    事實及理由
一、程序部分：按第三人就執行標的物有足以排除執行之權利者，得於強制執行程序
    終結前，向執行法院對債權人提起異議之訴，強制執行法第十五條定有明文。又
    按假扣押之執行，以假扣押之標的脫離假扣押之處置，例如將假扣押標的交付執
    行或撤銷假扣押，其程序始為終結（最高法院七十五年台上字第二二二五號判例
    參照）。經本院調閱本院民事執行處八十九年度執全字第二○三九號執行卷宗，
    本件假扣押標的即系爭土地尚未交付執行，被告復未撤銷該假扣押程序，故原告
    請求撤銷之假扣押執行程序應認尚未終結，原告於強制執行程序終結前提起本件
    第三人異議之訴，於法尚無不合，於此先予敘明。
二、原告主張：原告於民國五十八年間為配合當時之台灣省政府農業機械化推展工作
    ，經原告理事會決議購得座落高雄縣大寮鄉○○○段第三七○二號、地目田、面
    積一四○七平方公尺之土地一筆，惟當時農業發展條例規定法人不得為農地之登
    記主體，致原告無法登記為土地所有權人，理事會遂決議將之信託登記於歷任理
    事長名下，並以歷任理事長之任期為信託與終止信託之原因。八十三年四月一日
    原告依理事會決議終止與前任理事長簡益章之信託關係，旋將該筆土地信託登記
    予當時新任理長陳斌名下。嗣農業發展條例於八十九年一月四日修正、施行，農
    法人已可登記為農地所有人，原告乃向鈞院提起八十九年度重訴字四九二號（下
    稱前案）所有權移轉登記之訴，請求原理事長陳斌將系爭土地辦理移轉登記於原
    告名下，並經判決確定，系爭土地確係原告所有，爰依強制執行法第十五條提起
    本件訴訟。並聲明：（一）、台灣高雄地方法院八十九年度執全字第二○三九號
    強制執行事件，就原告所有座落高雄縣大寮鄉○○○段第三七○二號、地目田、
    面積一四○七平方公尺之土地全部，所為之假扣押程序，應予撤銷。（二）、訴
    訟費用由被告負擔。
三、被告則以：原告與訴外人陳斌間縱有信託契約存在，然未辦理信託登記，不得以
    之對抗被告，而排除本件之假扣押強制執行程序。且訴外人陳斌取得系爭土地所
    有權之登記原因為「買賣」，原告從未登記為土地所有人，按依土地法第四十三
    條規定，此登記應有絕對效力，原告不得以其係信託人而主張排除本件強制執行
    。又強制執行法第十五條所謂就執行標的物有足以排除強制執行之權利者，係指
    對於執行標的物有所有權、典權、留置權、質權存在情形之一者而言，縱如原告
    主張其以信託方式將系爭土地登記在陳斌名下，其亦僅得有終止信託契約，請求
    陳斌返還系爭土地之債權，雖鈞院前案判決確定訴外人陳斌應將系爭土地所有權
    移轉登記予原告，然於原告辦理移轉登記前，該判決僅有對人之債權效力，既判
    力並不及於被告等語置辯。並聲明求為判決：（一）原告之訴駁回。（二）訴訟
    費用由原告負擔。
四、本件兩造爭點應為：（一）原告與訴外人陳斌間就本件土地是否因信託法律關係
    而登記於陳斌名下？（二）縱認前項信託法律關係存在，原告主張已終止該信託
    契約，並經本院八十九年度重訴字第四九二號判決訴外人陳斌應將本件土地移轉
    登記予原告確定，原告為該土地所有權人，依強制執行法第十五條規定提起第三
    人異議之訴，排除本件執行程序？（三）原告得否依現行信託法第十二條，主張
    信託財產不得強制執行？
五、得心證之理由：
（一）、所謂「信託」係信託人為自己或第三人之利益，以一定財產為信託財產，移
        轉與受託人，而由受託人依信託目的為管理或處分，以達成一定之經濟上或
        社會上目的之行為。倘信託人僅將其財產在名義上移轉於受託人，而有關信
        託財產之管理、使用、處分悉仍由信託人自行為之，則與信託契約之基本要
        件不相符合，僅為消極信託，而不成立信託契約。查原告主張系爭土地經編
        定為「田」，原告乃因農地所有權取得之法令限制而將其於五十八年購買之
        系爭土地登記於歷屆理事長名下，至八十三年四月一日登記於當時之理事長
        即本件被告名下之事實，有原告於本院八十九年度重訴字第四九二號案件提
        出之系爭土地歷屆理事長名義變更之土地登記簿謄本、原告理事會以理事長
        為系爭土地登記名義人（含訴外人陳斌）之歷次決議附於該卷可證，此業經
        本院依職權調閱該案全卷審核無誤，且經核對該土地之登記所有權人確係隨
        原告農會理事長之變更而變更，是原告主張此部分事實自堪信為真實。又原
        告購得系爭土地後，於六十年在該土地上建有農業機械推廣中心，旋於六十
        九年賽洛瑪颱風過後又接受糧食局輔助在爭土地上設有力霸倉庫兩棟約二○
        ○坪供儲存公糧，現仍由原告使用中等情，亦經原告於上開本院八十九年度
        重訴字第四九二號案件中狀陳明確，對照原告於上開前案提出之其與訴外人
        陳斌就系爭土地所簽立之土地契約書第三條所載「前開土地全部權利，乙方
        （即陳斌）不得以之充作擔保、抵押或私自移轉有損甲方（即原告）之事，
        如有此情事，除應賠償甲方所受土地損失外，並願付加土地價值三分之一之
        違約金」、第四條「前開土地所有權狀由甲方保管」等語（參前案判決卷宗
        第七十六頁）觀之，堪認原告確係因購買本件土地時，未具自耕農身份，依
        當時（八十九年一月四日刪除前）之土地法第三十條第一項規定，不得受讓
        登記為農地所有權人，始借訴外人陳斌之名義為登記，原告就系爭土地登記
        於陳斌名下，仍建有倉庫由其自行管理，陳斌就此信託財產除為名義上所有
        權人外，並無任何積極管理或處分之權利，即有關信託財產之管理、使用或
        處分悉仍由原告自行為之，渠等間之借名登記契約自與信託契約之基本要件
        不合，自不成立信託契約，而應屬消極信託。此一借名登記契約既係為規避
        刪除前土地法第三十條第一項關於無自耕農身分不得受讓農地之禁止規定，
        即屬脫法行為，乃屬間接違反禁止規定，應屬無效。從而，自無所謂終止信
        託契約後返還信託物之可言，原告依終止信託契約，請求返還信託物，應無
        理由。
（二）、按第三人異議之訴有理由之要件須以該第三人就執行標的物有足以排除強制
        執行之權利始足當之，此觀之強制執行法第十五條之規定即可明瞭。所謂「
        足以排除強制執行之權利」固不以物權為限，然仍應限於該第三人在該執行
        標的物存有之權利無忍受該強制執行之理由者，始足當之。本件原告主張其
        與陳斌就本件土地之信託契約存在，並已終止而有信託物返還請求權，縱認
        非虛，原告對本件為執行標的之土地亦僅存有請求本件強制執行程序之債務
        人陳斌移轉該土地所有權予原告之債權，該土地登記於陳斌名下之物權行為
        既為合法有效，陳斌即為所有權人，原告雖對陳斌存有本件土地移轉登記請
        求權，並經本院八十九年度重訴字第四九二號判決陳斌應將該土地移轉登記
        予原告確定，惟此判決乃給付判決，而非形成判決，不因判決確定而生土地
        所有權之變動，仍須辦理土地所有權移轉登記始生所有權移轉之效力，本件
        土地既未辦理移轉登記予原告，原告即未取得所有權甚明，故本件土地所有
        權人為陳斌應無疑義。原告對本件土地之移轉登記請求權既係債權，本無排
        斥其他債權行使之權利，被告以其對陳斌之借款保証債權對訴外人陳斌所有
        之本件土地為假扣押，原告存有之土地移轉登記請求權自非足以排除此一假
        扣押執行程序之權利，揆諸上開說明，原告以其就本件為執行標的之土地對
        執行債務人陳斌有所有權移轉登記請求權，提起第三人異議之訴，請求撤銷
        本院八十九年度執全字第二○三九號假扣押執行程序，即無理由。
（三）、按法律之制定及增刪修正，除有特別規定外，原則上自施行日後發生效力，
        此即所謂「法律不溯及既往原則」。信託法於八十五年一月二十六日公布，
        同年一月二十八日生效，信託法條文內就公布生效前發生之信託行為並未定
        有溯及適用之特別規定，故於信託法公布施行前所發生之信託關係，即無信
        託法規定之適用。查原告於八十三年四月一日將系爭土地登記於訴外人陳斌
        之名下，縱認兩其與陳斌間有信託契約存在，依前開說明，本件無信託法之
        適用自明，則原告依信託法第十二條規定，主張對信託財產不得強制執行，
        以排除被告對系爭土地之假扣押強制執行程序，亦屬無據。
（四）、綜上所述，原告借訴外人陳斌名義登記為本件土地所有權人，乃係無效之脫
        法行為，而非信託契約，即無所謂終止信託關係請求返還系爭土地之權利可
        言。縱認原告與陳斌間存有信託關係，原告終止信託契約未辦理所有權移轉
        登記前，亦僅具有債權之請求權，尚未取得系爭土地所有權，自不足以排除
        本件強制執行程序，從而原告主張其已終止與訴外人陳斌間之信託契約，而
        有移轉登記請求權為本件土地之實質所有人，而提起本件第三人異議之訴請
        求判決本院八十九年度執全字第二○三九號強制執行事件中，就上開第三七
        ○二號、面積一四○七平方公尺之土地全部，所為之假扣押程序，應予撤銷
        ，依法尚屬無據，自應予以駁回。
六、本件判決結果已臻明確，兩造其餘攻擊、防禦方法，核與判決結果不生影響，爰
    不逐一論駁。
七、據上論結，本件原告之訴為無理由，依民事訴訟法第七十八條，判決如主文。
中　　　華　　　民　　　國　　九十一　　年　　　四　　　月　　二十四　　日
                              臺灣高雄地方法院民事第一庭
~B法　　　官　蔡國卿
右為正本係照原本作成。
如不服本判決，應於送達後廿日內，向本院提出上訴狀並表明上訴理由，如於本
判決宣示後送達前提起上訴者，應於判決送達後十日內補提上訴理由書（須附繕本）。
中　　　華　　　民　　　國　　九十一　　年　　　四　　　月　　二十四　　日
~B法院書記官　王壹理
